臺灣板橋地方法院刑事判決　　　　　　 95年度簡上字第616號
公　訴　人　臺灣板橋地方法院檢察署檢察官
上　訴　人
即　被　告　綠邦有限公司
代　表　人　丙○○　起訴書誤.
上　訴　人　乙○○
即　被　告
兼上一被告
之　代理人
　　　　　　鉅東營造有限公司
兼上一被告
代　表　人　甲○○
上列上訴人等因違反政府採購法案件，不服本院95年度簡字第41
60號，中華民國95年7 月13日第一審判決（起訴案號：95年度偵
字第9463號、第15057 號），提起上訴，本院管轄之第二審合議
庭判決如下：
    主  文
原判決撤銷。
綠邦有限公司、乙○○、鉅東營造有限公司、甲○○均無罪。
    理  由
一、公訴意旨略以：被告乙○○係「綠邦有限公司」（下稱綠邦
    公司、址設：南投縣南投市○○里○○路409 號1 樓、登記
    負責人為丙○○、統一編號：00000000號）實際負責人，被
    告甲○○則係「鉅東營造有限公司」（下稱鉅東公司、址設
    ：南投縣草屯鎮○○路648 巷35弄15號、統一編號：000000
    00號）負責人，緣於民國93年7 月間，交通部公路總局第一
    區養護工程處（下稱第一區養工處、址設：臺北縣樹林市○○路212 號）辦理「台九甲線12K +350邊坡災害修護工程」
    （下稱台九甲線工程）招標時，被告乙○○明知綠邦公司非
　　屬營造廠商，不符台九甲線工程案投標廠商資格，竟仍意圖
  　影響該工程案採購結果及獲取不當利益，於徵得鉅東公司負
    責人甲○○同意後，於93年7 月26日借用鉅東公司名義及相
    關證件，前往位於臺北縣樹林市○○路212 號之第一區養工
    處，參與台九甲線工程之投標，嗣因繳交之押標金支票（票
    據號碼為AC0000000 號）與案外人之「十億營造股份有限公
    司」（以下簡稱十億公司）繳交之押標金支票（票據號碼為
    AC0000000 號）有連號等異常情事，而由第一區養工處報經
    法務部調查局北部地區機動工作組循線查獲，始悉上情。因
    認被告乙○○、甲○○所為，分別涉犯政府採購法第87條第
    5 項前段、及同法第87條第5 項後段之罪嫌。而被告綠邦有
    限公司、鉅東營造有限公司，亦請依政府採購法第92條規定
    科處罰金等語。
二、按犯罪事實應依證據認定之，無證據不得認定犯罪事實；不
    能證明被告犯罪者，應諭知無罪之判決，刑事訴訟法第154
    條第2 項、第301 條第1 項分別定有明文。又認定犯罪事實
    所憑之證據，雖不以直接證據為限，間接證據亦包括在內，
    然而無論直接證據或間接證據，其為訴訟上之證明，須於通
    常一般之人均不致有所懷疑，而得確信其為真實之程度者，
    始得據為有罪之認定，倘其證明尚未達到此一程度，而有合
    理之懷疑存在而無從使事實審法院得有罪之確信時，即應由
    法院為諭知被告無罪之判決（最高法院76年台上字第4986號
    判例可資參照）。又按刑事訴訟法第161 條已於91年2 月8
    日修正公布，修正後同條第1 項規定：檢察官就被告犯罪事
    實，應負舉證責任，並指出證明之方法。因此，檢察官對於
    起訴之犯罪事實，應負提出證據及說服之實質舉證責任。倘
    其所提出之證據，不足為被告有罪之積極證明，或其闡明之
    證明方法，無從說服法官以形成被告有罪之心證，基於無罪
    推定之原則，自應為被告無罪判決之諭知（最高法院92年臺
    上字第128 號判例可參）。
三、公訴人認被告綠邦公司、乙○○、鉅東公司、甲○○涉犯上
    開違反政府採購法罪嫌，無非係以被告乙○○、甲○○坦承
    確有以鉅東公司名義參加第一區工處招標台九甲線工程之投
    標等情、證人丁○○、李建宗、林麗真之證述，以及載明鉅
    東公司名義之甲標封、投標廠商印模單、證件封、標單封、
    投標廠商聲明書範本、工程招標說明附件清單、施工補充說
    明、切結書、綜合營造業登記證書、營利事業登記證、公司
    執照、營業稅申報書、開標蒞場廠商簽名單、押標金申請書
    、票據號碼為AC0000000 號面額新臺幣（下同）50萬元之支
    票影本、復華銀行存摺類取款支出憑條、復華銀行本行支票
    申請書為其主要論據。訊據被告乙○○、甲○○固均坦承：
    被告乙○○為綠邦公司之實際負責人，被告甲○○為鉅東公
    司之負責人，而鉅東公司確有以該公司之名義參與交通部公
    路總局第一區養工處招標之台九甲線工程之投標，且投標所
    需押標金係由被告乙○○負責籌措等情屬實，惟渠等均堅決
    否認有何違反政府採購法之犯行，並均辯稱：綠邦公司與鉅
    東公司係以合夥之方式參與台九甲線工程競標，雙方並約定
    由鉅東公司負責出名及證件，如得標上開工程則由兩家公司
    共同承攬，再就兩家公司各自承作的工程範圍比例分配利潤
    ，綠邦公司並非單純借用鉅東公司名義或證件參與投標等語
    。
四、經查：
(一)、按「稱合夥者，謂二人以上互約出資以經營共同事業之契約
    」、「前項出資，得為金錢或其他財產權，或以勞務、信用
    或其他利益代之。金錢以外之出資，應估定價額為其出資額
    。未經估定者，以他合夥人之平均出資額視為其出資額」，
    民法第676 條定有明文。第查，被告乙○○於調查局調查時
    即供稱：因台九甲線工程之招標規則規定投標資格必需是營
    造廠，綠邦公司本身不是營造廠，所以不符合投標資格，所
    以伊找鉅東公司負責人即被告甲○○商量，由具有營造廠商
    資格的鉅東公司出具名義及證件投標，至於資金部分原來協
    議是各出百分之五十，如果得標後，利潤也是各取百分之五
    十，但因為鉅東公司臨時資金調度困難，所以才由伊先行墊
    付，伊才向十億公司丁○○先借押標金50萬元請他開立押標
    金本票，如果得標則押標金會轉成履約差額保證金等語（偵
    查卷第4 至5 頁）；復於偵查中供稱：我是要跟鉅東公司合
    作，鉅東公司當時比較沒有資力，我跟他說押標金我去想辦
    法，得標後大家出資跟盈餘各一半，鉅東公司是負責內部行
    政作業，外部工程施件則由綠邦公司處理等語（見偵查卷第
    68 頁） ；於本院審理則以證人身分具結後證述稱：參加台
    九甲線工程投標需有營造公司資格，所以綠邦公司與鉅東公
    司合作投標台九甲線工程，一開始鉅東公司的經濟狀況不好
    ，雙方公司就各自可承作的部分進行估價，鉅東公司就負責
    土方運輸，植生部分則是由綠邦公司負責，如果有以鉅東名
    義標到上開台九甲線工程，則各自以投入資金比例來計算各
    自分配的利潤，但還沒與鉅東公司談詳細的工作內容，只有
    談到土木部分由鉅東公司估價，植生部分由伊估價，再合併
    起來定投標價，因鉅東公司多從事建築業，對於植生比較不
    熟悉，所以伊是負責外部聯繫，必須上臺北負責，至於寫工
    作日報表，必須有鉅東公司的小姐來配合，而投標所需押標
    金則由伊向丁○○籌措借來的等語（見本院卷194 至200 頁
    ）。參以被告甲○○於檢察官偵訊時係供稱：伊與被告乙○○約定如標得台九甲線工程，則占該工程大部分的綠化景觀
    部分由綠邦公司承作，伊則是承作土木部分等語（見偵查卷
    第59 至60 頁、第64至65頁）；復於本院審理時以證人身分
    具結後陳稱：本件台九甲線工程的少部分如放樣及土木工程
    是由鉅東公司承作，而綠邦公司主要是承作綠化及邊坡，總
    工程款就以我們各自負責施作的部分來估價，鉅東公司負責
    的部分金額不是很大，我看到押標金的金額比鉅東公司得到
    的還要多，所以我希望押標金的金額由綠邦公司處理，之後
    綠邦公司如何處理及押標金多少我並不知道；標單不是我填
    寫的，是由綠邦公司來彙整，因為綠邦公司佔大部分，故綠
    邦公司製作好標單之後交給我看，經我填上鉅東公司承作的
    部分才蓋章。因為工程是在北部，鉅東公司則在南部，所以
    要讓綠邦負責投標的動作等語（見本院卷第201 至204 頁）
    。從而，就有關綠邦公司與鉅東公司合作投標台九甲線工程
    之方式，係被告乙○○與被告甲○○互相約定由鉅東公司負
    責以其名義參與台九甲線工程投標，並由綠邦公司負責籌措
    押標金，如標得上開工程再各依負責承作工程項目之比例以
    計算各自應得的利益等情節，被告乙○○與被告甲○○所述
    情節互核大致相符合。參以一般民間工程承攬業者，由二人
    或兩家公司以上共同合夥承攬同一工程，時有所聞，並非罕
    見，亦未悖離常情。是以，被告乙○○、甲○○前開所辯渠
    等係以合作方式參加台九甲線工程競標，於得標後共同承攬
    ，並各別負責承作土木及植生工程乙節，尚非無據。
(二)、而公訴人所提出之卷附載明鉅東公司名義之甲標封、投標廠
    商印模單、證件封、標單封、投標廠商聲明書範本、工程招
    標說明附件清單、施工補充說明、切結書、鉅東公司之綜合
    營造業登記證書（營業等級：丙級）、南投縣政府營利事業
    登記證、經濟部公司執照、營業人銷售額及稅額申報書、開
    標蒞場廠商簽名單、押標金申請書、票據號碼為AC0000000
    號面額50萬元之支票影本、復華銀行存摺類取款支出憑條、
    復華銀行本行支票申請書等件，至多亦僅能證明鉅東公司確
    實有以其公司名義參加台九甲線工程之投標，以及投標所需
    之押標金50萬元支票確係由被告乙○○出面向案外人丁○○
    借得等情節屬實，尚無從援引上開書證即妄加推論鉅東公司
    僅係單純出借其公司名義證件而毫無與綠邦公司合作共同參
    與競標之可能，而遽為對被告乙○○等四人不利之認定。
(三)、訊據證人即當時之十億公司負責人丁○○於本院審理中結具
    後係證稱：被告乙○○有向伊借50萬元，說是要標案子用的
    ，至於那個案子他沒有明說，只說是另外一件工程，伊就請
    公司小姐開給他50萬元支票等情（見本院卷第189 頁）；又
    證人即十億公司之現任負責人李建宗於調查局調查時證述稱
    ：被告乙○○有向丁○○借50萬元押標金本票，但借款過程
    是丁○○告訴伊的，伊並沒有參與等語（見偵查卷第43頁反
    面）；另證人即十億公司會計林麗真於調查局調查時亦證稱
    ：鉅東公司押標金本票是由復華銀行草屯分行十億公司帳戶
    支付，當時是丁○○交代伊填寫50萬元取款條到復華銀行草
    屯分行打押標金，據李建宗事後告訴伊，該50萬元支票是被
    告乙○○向丁○○借的等語（見偵查卷第49頁），則上開證
    人所述情節一致，並有票據號碼為AC0000000 號面額50萬元
    之支票影本、復華銀行存摺類取款支出憑條、復華銀行本行
    支票申請書在卷可佐。據上，足認被告乙○○確有負責籌措
    競標台九甲線工程所需押標金，而向十億公司負責人丁○○
    借得面額50萬元支票乙事無訛。由此適足徵被告乙○○確有
    以借得的該押標金當做其與被告甲○○合夥承攬系爭工程的
    出資之一部分，故上開三位證人之證述，對被告等並非不利
    。
(四)、況且，事實上參與競標系爭台九甲線工程的廠商，除了鉅東
    公司有投標外，尚有其他八家符合投標資格之廠商，此有開
    標蒞場廠商簽名單1 份存卷可考，則被告乙○○及甲○○雙
    方雖約定合夥而共同以鉅東公司名義參與投標，但渠等既未
    曾與其他八家中的任何一家廠商以契約、協議或其他方法之
    合意，使其餘廠商不為投標或不為價格競爭，則是否能謂被
    告乙○○及甲○○以上開方式合夥，在主觀上有何影響該工
    程案採購結果及獲取不當利益之意圖，即非無疑。
(四)、雖公訴人於本院審理時蒞庭時起稱：台九甲線工程如由鉅東
    公司得標則主要工程係由綠邦公司承作，然當時鉅東公司有
    負債，如果利潤只有被告甲○○所述的10萬元過低，而且被
    告甲○○也說原本承作的意願就不高，被告甲○○對於投標
    的金額、標單的填寫等細節都不知情，都是由被告乙○○負
    責，且鉅東公司主要的營運項目是建築方面，橋樑路面工程
    也只做過一、二次，故系爭工程得標後根本就是綠邦公司在
    做，而不是被告乙○○及甲○○二人所述的合作關係，應該
    是綠邦公司向鉅東公司借牌，而被告乙○○借牌的動機應該
    是不想成為下游包商，而想要獨占工程的利益，故向被告甲○○借牌，被告乙○○及甲○○二人並不是合作的關係等語
    。然而，所謂合夥，並不以合夥之人均需以金錢出資，亦可
    以勞務、信用及其他利益代之，亦非要求每位合夥人所出資
    之價額均相同，則縱使被告鉅東公司僅負責出名投標並承作
    台九甲線工程的一小部分工程，且僅約定分得為數不多的利
    潤，亦與前揭民法規定之合夥定義無違，自非可當然推論渠
    等之合夥關係不存在。是以，公訴人所舉之上開事證尚不足
    作為不利被告之認定。
(五)、綜上所述，公訴人所提上開證據並未足證明被告綠邦公司之
    實際負責人乙○○有何單純借用鉅東公司牌照投標之行為，
    此外，復查無積極證據證明鉅東公司容許綠邦公司借用其公
    司名義或證件參加投標台九甲線工程僅有陪標而全然無合夥
    承攬該工程之意思，揆諸前開法條規定及說明，被告等有何
    違反政採購法之犯行尚屬不能證明，即應為被告等均無罪判
    決之諭知
五、原審未及查明上情，而就被告乙○○及甲○○之上開犯行成
    立犯罪而對被告乙○○及甲○○予以論罪科刑，並就被告綠
    邦公司及鉅東公司部分各科以罰金刑，尚有未洽，被告上訴
    否認犯罪，應有理由。又按檢察官依通常程序起訴，經被告
    自白犯罪，法院認為宜以簡易判決者，得不經通常審判程序
    ，逕以簡易判決處刑，且以所科之刑以宣告緩刑、得易科罰
    金之有期徒刑及拘役或罰金為限，刑事訴訟法第449 條第2
    項、第3 項有明文規定，是以第一審法院將通常程序改為簡
    易程序，必需以經被自白犯罪為前提要件，惟遍查原審刑事
    案卷全卷，被告乙○○及甲○○於檢察官偵訊時均僅坦承有
    以鉅東公司名義參加台九甲線工程之競標，惟堅決否認有何
    違反政府採購法之犯行，原審亦未傳喚被告等到庭訊問，則
    尚難認被告等有自白犯罪，則原審逕行變更適用程序，以簡
    易判決處刑，係與法律規定有違。則原審既有上開可議之處
    ，即屬無可維持，應由本院合議庭將原審判決撤銷，自為第
    一審判決諭知被告無罪，用期適法。
六、末按管轄第二審之地方法院合議庭受理簡易判決上訴案件，
    應依通常程序審理。其認案件有刑事訴訟第452 條之情形者
    ，應撤銷原判決，逕依通常程序為第一審判決，法院辦理刑
    事訴訟簡易程序案件應行注意事項第14項訂有明文。次按地
    方法院簡易庭對被告為簡易判決處刑後，經提起上訴，而地
    方法院合議庭認應為無罪判決之諭知者，依同法第455 條之
    1 第3 項準用第369 條第2 項之規定意旨，應由該地方法院
    合議庭撤銷簡易庭之判決，改依第一審通常程序審判（最高
    法院91年度台非字第21號判決意旨參照）。查原審未及查明
    被告應諭知無罪之判決，致未適用通常程序審理，而誤用簡
    易判決處刑，其所踐行之簡易處刑程序違背法令，其簡易處
    刑程序存有瑕疵，為保障當事人之審級利益，本院合議庭依
    通常訴訟程序審判後，撤銷原審判決，以第一審法院之地位
    自為第一審判決，檢察官如不服本判決，仍得於法定期間內
    ，向管轄第二審法院提起上訴，附此敘明。
據上論斷，應依刑事訴訟法第455條之1第1項、第3項、第369 條
第1項前段、第301條第1項，判決如主文。
本案經檢察官鄧媛到庭執行職務。
中　　華　　民　　國　　96　　年　　3　　月　　30　　日
                  刑事第十二庭審判長  法  官  徐蘭萍
                            　        法  官  林漢強
                                　    法  官  林淑婷
以上正本證明與原本無異。
如不服本判決，應於送達後十日內向本院提出上訴狀（須附繕本
），上訴於台灣高等法院。
                                   　 書記官  林金良
中　　華　　民　　國　　96　　年　　3　　月　　30　　日
